臺灣高雄地方法院民事判決　　　　　　　　　　　　九十二年度勞簡上字第一三號
　　上　訴　人　乙○○
　　訴訟代理人　郭憲彰　　　　律師
　　複代理人　　邱超偉　　　　律師
　　被上訴人　　文藻外語學院　設高雄市○○○路九００號
　　法定代理人　甲○○　　　　.
　　訴訟代理人　丙○○　　　　.
　　　　　　　　張　靜　　　　律師
當事人間請求給付薪資事件，上訴人對於中華民國九十二年六月三日本院高雄簡易庭
民國九十二年度雄勞簡字第一八號第一審判決提起上訴，本院於民國九十二年十二月
二十二日言詞辯論終結，判決如下：
    主  　　文
原判決廢棄。
被上訴人在第一審簡易之訴駁回。
第一、二審訴訟費用由被上訴人負擔。
    事實及理由
一、被上訴人主張：被上訴人於民國九十年六月二十六日聘用上訴人擔任九十學年度
    英文系專任助理教授，聘期一年自九十年八月一日起至九十一年七月三十一日止
    ，分為上下兩個學期，上學期自九十年八月一日起至九十一年一月三十一日止，
    下學期則自九十一年二月一日起至九十一年七月三十一日止。依兩造簽訂聘約第
    一條記載，於聘約有效期間，因特殊事故於學期中辭職者，須於辭職前一個月提
    出，經被上訴人同意後始准離職。詎上訴人於第一學期尚未結束前即九十一年一
    月二十三日，以醫師建議更換環境，便於調養身體為由，向被上訴人提出辭職書
    ，嗣經被上訴人英文系系主任及教務長先後於上訴人辭職書上批示上訴人表現教
    學及服務熱忱；暨上訴人如因病可考慮減輕其授課時數，如係為前往他校任職而
    不能履約至聘用期間屆滿，即有失職場倫理等語。其後，被上訴人以上訴人在學
    期中辭職，未依聘約約定於一個月前提出辭職，故不同意上訴人離職，顯見上訴
    人於九十一年二、三及四月間仍受聘於被上訴人。而按上訴人既仍受聘於被上訴
    人，依聘約約定自仍應前往被上訴人處任職，惟上訴人自九十學年第二學期起，
    即不再出席被上訴人重要集會或系務會議，也拒絕至被上訴人處授課，並轉任職
    於台東師範學院，而未於九十一年二月二十一日、二十二日、二十五日至二十七
    日、同年三月一日及四日至八日到校任職，合計曠職十一日，有違兩造聘約。被
    上訴人所屬英文系即於九十一年三月二十九日召開九十學年度第二學期第二次系
    評會議，以上訴人曠職違反聘約情事具體重大為由，決議將上訴人解聘。被上訴
    人繼於同年四月十二日召開同學期第三次教師評審委員會決議將上訴人解聘，隨
    依教師法第十四條第一項第八款規定，於同年月二十二日對上訴人發出解聘通知
    書，上訴人並於翌日收受解聘通知書。嗣被上訴人將解聘案呈報教育部，經該部
    函復同意核備，則兩造聘約關係即自九十一年四月二十三日起終止。按教師於一
    學期內曠課或曠職達十日以上者，得予中途解聘；又專任教師薪金按月致送，兼
    任教師薪金按鐘點致送。上課後在聘約有效期間內，因特殊事故於學期中辭職者
    ，其該學期薪酬之計算，比照代課教師，按實際授課時數發給鐘點費，溢領之薪
    金應繳回，分別為聘約第六條及第三條所約定。本件上訴人既經解聘，其情節重
    於學期中辭職，自應比照代課教師，以實際授課時數核給鐘點費，而依被上訴人
    核算薪金結果，上訴人溢領薪資合計為新台幣（下同）三十八萬一千六百零五元
    （下稱系爭款項），自應返還被上訴人等情。爰本於系爭聘約第三條約定法律關
    係，訴請上訴人給付系爭款項，及自起訴狀送達翌日即九十一年十月二十四日起
    至清償日止，按年息百分之五計算之利息。並願供擔保，請准宣告假執行。經原
    審審理後，認被上訴人之訴為有理由，因而為被上訴人假執行勝訴之判決，茲因
    上訴人上訴，於本院補稱：系爭聘約第三條約定所指聘約有效期間，係指自九十
    年八月一日起至九十一年七月三十一日止，而聘僱期間為一年，係包括上、下二
    個學期。又聘約指稱學期中辭職，倘參酌兩造聘僱契約精神以觀，所謂「學期中
    」亦應包括上、下二個學期。是上訴人於上學期提出辭職書未獲准許，而於下學
    期因曠職遭解聘，自屬學期中解聘，其情節重於辭職獲准，應適用系爭聘約第三
    條，故上訴人上訴無理由，應予駁回等語，資為抗辯。爰聲明：求為判決如上訴
    駁回。
二、上訴人於原審則以：本件系爭聘約第一條及第三條所稱「學期」，係指九十年八
    月一日起至九十一年七月三十一日止，其中上學期為九十年八月一日起至九十一
    年一月三十一日止；下學期則為九十一年二月一日起至同年七月三十一日止。上
    訴人業已完成上學期專任教師應負責工作，因個人健康問題，為選擇偏遠地區任
    教，以便調養身體，乃於上學期結束前之九十一年一月二十三日針對第二學期教
    職，提前向被上訴人申請辭職，惟不為被上訴人所接受。嗣上訴人去意已決，即
    未再參與被上訴人學期有關校務，亦未辦理請假手續，被上訴人遂以上訴人曠職
    ，而於九十一四月十二日經教評會決議通過，將上訴人解聘。而按上訴人既未領
    取被上訴人下學期之任何薪資，亦已完成上學期之教務，則上訴人領取上學期薪
    資，自屬有據。況聘約中並未約定聘僱期間解聘之效果，自不得類推適用學期中
    辭職，而要求上訴人應返還溢領之薪資等語。爰聲明：求為判決駁回被上訴人之
    訴。如受不利判決，願供擔保，請准宣告假執行。原審審理後，認上訴人抗辯無
    據，因而為上訴人敗訴之判決，茲因上訴人不服，提起本件上訴，並於本院補稱
    ：系爭聘約第三條所指「學期中辭職」應係指一個學期，即上學期或下學期，不
    能將上、下學期合稱為學期中。本件上訴人在第一學期並無缺曠課情形，且已授
    課完畢，則於下學期遭被上訴人解聘，亦與上訴人上學期中已履行之教學職務無
    關。上訴人係為符合系爭聘約約定，於學期中辭職者，應於一個月前提出辭職，
    始於上學期末，向被上訴人提出辭職，故上訴人所提出之辭職，係針對下學期提
    前為之，與上學期無關等情。爰於本院聲明：（一）原判決廢棄；（二）被上訴
    人在第一審之訴駁回。
三、被上訴人主張伊於九十年六月二十六日聘用上訴人擔任九十學年度英文系專任助
    理教授，聘期一年自九十年八月一日起至九十一年七月三十一日止，分為上下兩
    個學期，上學期自九十年八月一日起至九十一年一月三十一日止，下學期自九十
    一年二月一日起至九十一年七月三十一日止。上訴人於第一學期尚未結束前即九
    十一年一月二十三日，以醫師建議更換環境，調養身體為由，向被上訴人提出辭
    職，惟不為被上訴人所同意，而上訴人自九十學年第二學期起，即未出席被上訴
    人重要集會或系務會議，也未再到被上訴人處授課，合計分別於九十一年二月二
    十一日、二十二日、二十五日至二十七日、同年三月一日及四日至八日曠職十一
    日。被上訴人所屬英文系即於九十一年三月二十九日召開九十學年度第二學期第
    二次系評會議，以上訴人曠職違反聘約情事具體重大為由，決議將上訴人解聘。
    被上訴人繼於同年四月十二日召開同學期第三次教師評審委員會決議將上訴人解
    聘，隨依教師法第十四條第一項第八款規定，於同年月二十二日對上訴人發出解
    聘通知書，上訴人亦於翌日收受解聘通知書。嗣被上訴人將解聘案呈報教育部，
    經該部函復同意核備。本件如應比照適用代課教師給付薪資，即以實際授課時數
    核給鐘點費，則上訴人溢領薪資合計為三十八萬一千六百零五等事實，為上訴人
    所不爭執，並有被上訴人提出聘書存根、應聘書、聘約、被上訴人九十學年度第
    二學期第二次、第三次系評會會議紀錄、被上訴人九十學年度第二學期第三次教
    師評審委員會會議紀錄、被上訴人九十一年四月二十二日九一高文人字第一五八
    號函、教師辭職書、限時掛號函件收據、教育部九十一年七月十九日台九一人三
    字第九一一０八一二二號函、薪資請領清冊、法律事務所經緯九一靜字第０四０
    函各一件、存證信函二件回執三件、曠職單八件及曠職通知單九件為證，固堪認
    被上訴人主張上情為實在。
四、茲上訴人否認被上訴人請求權，並以：系爭聘約第三條所指「學期中辭職」應係
    指一個學期，即上學期或下學期，並非指一學年。上訴人在第一學期並無缺曠課
    情形，且已授課完畢，則於下學期遭被上訴人解聘，亦與上訴人上學期中已履行
    之教學職務無關。上訴人係為符合系爭聘約約定，於學期中辭職者，應於一個月
    前提出辭職，始於上學期末，向被上訴人提出辭職，故上訴人所提出之辭職，係
    針對下學期提前為之，與上學期無關等語置辯。從而，本件應予審究者，乃系爭
    聘約第三條約定「上課後而在聘約有效期間內，因特殊事故於學期中辭職者，其
    該學期薪酬之計算，比照代課教師，按實際授課時數發給鐘點費」，有關「學期
    中」辭職，究係指一學期或一學年？又上訴人究係針對上學期或下學期提出辭職
    ？再被上訴人能否以九十一年四月二十三日解聘上訴人之事實，主張被上訴人於
    上學期已領取之薪資，應比照代課教師按實際授課時數發給鐘點費？爰分述如下
    ：
（一）系爭聘約第三條約定「上課後而在聘約有效期間內，因特殊事故於學期中辭職
      者，其該學期薪酬之計算，比照代課教師，按實際授課時數發給鐘點費」，有
      關「學期中」辭職，究係指一學期或一學年：
  １、按「上課後而在聘約有效期間內，因特殊事故於學期中辭職者，其該學期薪酬
      之計算，比照代課教師，按實際授課時數發給鐘點費」乙節，為系爭聘約第三
      條所約定。被上訴人主張聘約記載「學期中辭職」，倘參酌兩造聘僱契約精神
      ，其所謂「學期中」之意義，亦應包括上、下二個學期云云，惟為上訴人所否
      認，並以前揭情詞置辯。
  ２、經查，被上訴人於九十年六月二十六日聘用上訴人擔任九十學年度英文系專任
      助理教授，聘期一年自九十年八月一日起至九十一年七月三十一日止，分為上
      下兩個學期，上學期自九十年八月一日起至九十一年一月三十一日止，下學期
      自九十一年二月一日起至九十一年七月三十一日止乙節，業如上述，堪可認定
      。按系爭聘約第三條既載明「學期中」辭職，倘參酌兩造間聘約期間為一年，
      並分為上、下二個學期相互以觀，則聘約所稱「學期中」，自係單指上學期或
      下學期。從而，被上訴人主張聘約記載「學期中」應包括上學期及下學期，即
      屬無據。次查，學年與學期並不相同，一學年應包括上、下學期乙節，為兩造
      所不爭執（見本院九十二年九月五日及二十六日準備程序筆錄），亦堪認定。
      本件兩造聘約期間為一年即一學年，已如上述。是兩造間成立系爭聘約期間既
      為一年（一學年），則解釋系爭聘約第三條所稱「學期中」，自不容與學年相
      混淆，應係指單一學期，即上學期或下學期。益徵被上訴人主張系爭聘約記載
      「學期中」，應包括上、下二個學期，非惟與聘約文義不符，亦與學期實情不
      合，難予遽採。
（二）上訴人究係針對上學期或下學期提出辭職：
  １、按「在聘約有效期間，因特殊事故於學期中辭職者，須於辭職前一個月提出，
      經學校同意後，始准離職」乙節，為系爭聘約第一條所約定。顯見在聘約有效
      期間內，上訴人如因特殊事故，欲向被上訴人申請辭職者，依約定，須於辭職
      前一個月提出辭呈，並經被上訴人同意後，始准離職。本件上訴人主張為符合
      系爭聘約約定，於學期中辭職者，應於一個月前提出辭職，因而於上學期末，
      向被上訴人提出辭職，故上訴人所提出之辭職，係針對下學期為之等語，惟為
      被上訴人所否認。
  ２、經查，本件系爭聘約期間，上學期係自九十年八月一日起至九十一年一月三十
      一日止，業如上述。次查，上訴人以醫師建議更換環境，調養身體為由，而於
      九十一年一月二十三日向被上訴人提出辭職書乙節，亦據上訴人陳述綦詳，並
      為被上訴人所不爭執，且有辭職書附於原審卷可稽，堪可認定。依上所述，足
      徵上訴人辭職時間，係屬聘約有效期間內。次查，上訴人提出辭職時間，距離
      上學期結束日即九十一年一月三十一日僅餘八天，亦徵上訴人提出辭職時間，
      係處於學期中無訛。是本件上訴人提出辭職，自應適用系爭聘約第一條之約定
      。從而，上訴人所提出之辭職，如欲獲得被上訴人同意，其前提要件，除具有
      特殊事故之理由外，在程序上，即應遵守辭職前一個月提出辭呈之約定，至為
      灼然。又查，上訴人既於九十一年一月二十三日提出辭職書，倘參諸上開說明
      ，其辭職自係針對下學期為之，蓋上學期結束日期係九十一年一月三十一日，
      上訴人於九十一年一月二十三日向被上訴人提出辭職，以程序上而言，自無從
      於上學期結束前發生提出辭職效力，洵堪認定。此參諸被上訴人法定代理人針
      對上訴人提出辭職乙事，於原審亦陳稱：「．．認被告在學期中辭職未依約定
      於一個月前提出，乃不同意被告離職．．」（參見原判決第二頁第九行下段起
      至第十行上段止）等語益明。故上訴人主張為符合學期中辭職者，應於一個月
      前提出辭職，故於上學期末，針對下學期辭職，提前向被上訴人提出辭職等語
      ，即堪採認。原審認定上訴人向被上訴人提出辭職，係針對上學期（第一學期
      ）為之，自有未洽。而按上訴人既針對下學期提出辭職，則原審論述上訴人於
      上學期剩餘八天期間內，有無盡到參與被上訴人各項會議及擔任學校行政工作
      或交辦事項等責任，即與上訴人辭職爭執無涉。況被上訴人始終並未主張上學
      期末即九十一年一月三十一日前，上訴人有何未盡到參與各項會議或擔任校務
      行政工作等違反聘約之情事。從而，原審逕認上訴人於九十一學年度上學期未
      結束前，在未徵得被上訴人同意下擅自離職，顯違反聘約第一條約定，亦屬誤
      會。
（三）被上訴人能否以九十一年四月二十三日解聘上訴人之事實，主張被上訴人於上
      學期已領取之薪資，應比照代課教師按實際授課時數發給鐘點費：
  １、上訴人主張身體健康不佳，需更換環境以調養身體為由，於九十一年一月二十
      三日向被上訴人提出辭職，固據提出阮綜合醫院診斷證明書附於原審卷為證。
      惟按「在聘約有效期間，因特殊事故於學期中辭職者，須於辭職前一個月提出
      ，經學校同意後，始准離職」乙節，為系爭聘約第一條所約定。顯見在聘約有
      效期間內，上訴人欲完成辭職程序，除應符合特殊事故及一個月前提出辭職等
      條件外，仍須獲得被上訴人同意，始可離職。經查，上訴人罹患之疾病為左側
      乳房纖維囊腫病，其情況穩定乙節，業據原審向阮綜合醫院函詢屬實，有該院
      九十二年四月十一日阮醫教字第九二一００號函附於原審卷可稽，堪認上訴人
      病情穩定，則上訴人以身體健康欠佳為由，向被上訴人提出辭職，是否為其辭
      職真正意涵，已屬有疑。次查，本院為明瞭上訴人罹患之疾病是否影響其教學
      或研究工作，乃就上開事項，依職權向阮綜合醫院函查，據該院函復：「病患
      乙○○左側乳房纖維囊腫之病情極輕微，對於教學或研究工作並無影響」等情
      綦詳，有該院九十二年八月二十八日阮醫教字第九二二七五號函附卷可憑，堪
      認上訴人罹患之疾病，並不影響其教學及研究工作。況上訴人向被上訴人提出
      辭職之前，已向國立台東師範學院申請受聘為特殊教育學系助理教授，並獲同
      意聘任為專任教師等情，為上訴人所是認，且有國立台東師範學院公告及傳真
      函附於原審卷可稽，益堪認上訴人病情確不影響其教學及研究工作灼然甚明。
      是被上訴人不同意上訴人針對下學期提出之辭職，倘參酌系爭聘約約定事項，
      即非無據。從而，兩造間關於下學期之聘僱關係，自屬存在。則上訴人依聘僱
      關係，仍應向被上訴人提供教學及行政等工作。
  ２、又查，上訴人自九十學年下學期（第二學期）起，即未出席被上訴人重要集會
      或系務會議，也未再到被上訴人處授課，合計分別於九十一年二月二十一日、
      二十二日、二十五日至二十七日、同年三月一日及四日至八日曠職十一日。被
      上訴人所屬英文系即於九十一年三月二十九日召開九十學年度第二學期第二次
      系評會議，以上訴人曠職違反聘約情事具體重大為由，決議將上訴人解聘。被
      上訴人繼於同年四月十二日召開同學期第三次教師評審委員會決議將上訴人解
      聘，隨依教師法第十四條第一項第八款規定，於同年月二十二日對上訴人發出
      解聘通知書，上訴人亦於翌日收受解聘通知書。嗣被上訴人將解聘案呈報教育
      部同意核備等情，業如上述，堪可認定。足徵兩造間聘僱關係因被上訴人以解
      僱方式，而於九十一年四月二十三日終止。從而，被上訴人主張兩造間聘僱關
      係於九十一年四月二十三日終止，即屬有據。
  ３、復按「上課後而在聘約有效期間內，因特殊事故於學期中辭職者，其該學期薪
      酬之計算，比照代課教師，按實際授課時數發給鐘點費」、「教師因重大事故
      不適於繼續服務者，或連續曠課曠職逾一星期者，或一學期內曠課曠職達十日
      以上者，得中途予以解聘」等情，為系爭聘約第三條及第六條所明定。經查，
      本件上訴人所提出之辭職，係針對下學期為之乙節，業如上述。次查，上訴人
      受聘於被上訴人從事上學期教學工作業已完成之事實，為被上訴人所不爭執，
      亦如上述，同堪認定。倘參酌前開有關「學期中」辭職，係指單一學期而言，
      則上訴人既已完成上學期教學等工作，自無所謂「上學期中」辭職之情事，其
      應領上學期薪資，當無系爭聘約第三條有關比照代課教師，按實際授課時數發
      給鐘點費之適用。至上訴人於下學期中即九十一年四月二十三日遭被上訴人解
      聘之事實，僅生上訴人下學期應領薪資，究有無系爭聘約第三條適用之餘地？
      即應否比照代課教師，按實際授課時數發給薪資問題，核與上訴人上學期已領
      畢之薪資無涉。原審認上訴人因曠職達十日以上，遭被上訴人於九十一年四月
      二十三日解聘，雖聘約未就中途解聘教師之薪資計算方式另為約定，然系爭聘
      約第三條既就聘約有效期間內，關於學期中辭職經被上訴人同意者，明確約定
      其薪資計算方式，係按照實際授課時數計算，則依舉輕以明重之法律類推解釋
      原則，應類推適用系爭聘約第三條約定，僅得領取實際授課時數之鐘點費，尚
      有未洽。況依原審認定上情參酌以觀，似係認為上訴人因於下學期曠職遭解聘
      ，始應類推適用系爭聘約第三條約定，若然！上訴人既因下學期曠職遭解聘，
      則類推適用系爭聘約第三條約定之結果，亦僅生上訴人應領下學期薪資，是否
      應類推適用代課教師，按實際授課時數發給鐘點費之問題，自與上訴人已領畢
      上學期薪資無涉。
  ４、至被上訴人是否因為上訴人違約遭解聘，而受有損害？即被上訴人對於上訴人
      違約情事，能否主張債務不履行損害賠償請求權，要屬另一問題。惟無論上訴
      人是否應負違約債務不履行問題，核均與其合法領畢之上學期薪資無涉，併予
      敘明。
五、綜上所述，本件被上訴人以上訴人曠職遭解聘為由，主張上訴人領取上學期之薪
    資，應比照代課教師，按實際授課時數發給鐘點費，經依實授時數鐘點費核算結
    果，上訴人溢領薪資三十八萬一千六百零五元，應返還被上訴人，即無理由，應
    予駁回。原審為被上訴人勝訴之判決，自有未洽。上訴意旨指摘原判決不當，求
    予廢棄改判，為有理由，自應由本院予以廢棄，改判如主文第二項所示。
六、本件判決基礎之法律關係及結果已臻明確，兩造其餘攻擊防禦方法或舉證資料，
    核與判決結果不生影響，爰不予逐一論駁，併此敘明。
七、據上論結，本件上訴為有理由，依民事訴訟法第四百三十六條之一第三項、第四
    百五十條、第七十八條，判決如主文。
中　　　華　　　民　　　國　　九十三　　年　　　一　　　月　　　十二　　日
                              臺灣高雄地方法院勞工法庭
~B審判長法官　楊富強
~B法　　　官　劉定安
~B法　　　官　李昭彥
右為正本係照原本作成。
本件不得上訴。
中　　　華　　　民　　　國　　九十三　　年　　　一　　　月　　　十二　　日
~B書　記　官　鄭翠蘭
